【裁判字號】    95,重訴,275
【裁判日期】    951207
【裁判案由】    侵權行為損害賠償
【裁判全文】
臺灣臺北地方法院民事判決             95年度重訴字第275號
原      告  甲○○
訴訟代理人  徐滄明律師
被      告  乙○○
                        4號3.
上列當事人間侵權行為損害賠償事件，本院於民國95年11月23日
言詞辯論終結，判決如下：
    主      文
原告之訴及假執行之聲請均駁回。
訴訟費用由原告負擔。
    事實及理由
一、原告聲明：被告應給付原告新臺幣1000萬元，及自起訴狀繕
    本送達之翌日起至清償日止，按年息5%計算之利息；被告應
    在聯合報、中國時報、自由時報之全國版刊登道歉啟事各一
    天；願供擔保，請准宣告假執行。並陳述：
    （一）被告於民國92年7月間拍攝「非常報導」光碟第一輯
          ，其內容有「甲○○身兼台鐵工會理事長及立委二職
          ，讓中小企業經營不下去，同時又有黃美蓮、潘鳳蓮
          兩位夫人」等不實劇情、對白，嗣被告並將該光碟大
          量複製、透過通路全省販售，散布於眾。上開事實為
          被告所承認，且亦經本院刑事庭94年易字第1017號刑
          事判決被告成立刑法第320條誹謗罪有罪在案，被告
          不法侵害原告名譽權之事，至為顯然。
    （二）被告散布不實言論之範圍廣達全國，原告之職務又為
          立法委員，屬全國性之中央民意代表，是其名譽受損
          自應以能使全國社會大眾知悉之方式公開說明，始足
          回復原告之名譽，故請求被告應在聯合報、中國時報
          報等三大報之「全國版」刊登如附件一格式大小之道
          歉啟事一天。
    （三）被告僅為宣揚其對部分政治人物之特定理念，竟刻意
          捏造不實言論，並惡意大量散布，企圖影響選民投票
          之正確性，主觀上實為惡性重大。其所為不法侵害之
          範圍，除大量散布上開不實光碟外，其間並經多家媒
          體二十四小時、不間斷地向全國民眾公開播放，侵害
          之範圍之廣，次數之頻繁，使原告一次又一次受有傷
          害，原告所受此種痛苦實非一般一次性侵權行為所可
          比擬。原告之職務為中央民意代表，原告究否能連任
          ，繼續為民服務一事，最重要的即值基於民眾對於原
          告人格、名譽之信賴及評價。被告所為不法行為，雖
          經本院刑事庭判決被告有罪，終還原告清白在案，惟
          歷經多年期間始得清白，原告實已身心具疲，且原告
          此一不實之言論遭全國所周知，已動搖部分選民對原
          告之支持，原告長年用心經營名聲之努力，毀於一旦
          ，期間並受流言蜚語不時之攻擊，服務處亦每日均有
          遭誤導之民眾打電話進來漫罵，疲勞轟炸，所受痛苦
          鉅大，實非一般人得以想像，原告請求被告給付1000
          萬元精神慰撫金之賠償，自屬恰當。
二、被告聲明：原告之訴及假執行之聲請均駁回；如受不利判決
    ，願供擔保，請准宣告免為假執行。並陳述：
    （一）原告於92年11月5日委託律師提出妨害名譽告訴，但
          於94年11月23日始提出附帶民事請求賠償，原告已逾
          二年請求權時效，應予駁回。
    （二）本院94年度易字第1017號刑事判決以被告在光碟內容
          稱原告兩個女人，跟他有曖昧關係，難謂善意，且非
          公共利益，無建設評，論亦無具體事證可供依憑，又
          所述原告私領域與社會公共利益無關，該理由失之主
          觀，且斷章取義：
          １、該判決未斟酌偵查卷58、59、60頁該光碟之譯文
              ，是以斷章取義，以偏蓋全。該譯文第58頁詳述
              原告之學經歷及政治背景，其遭張必富提出侵占
              公款告訴，張必富於偵查中94年3月3日作證甚詳
              ，其稱原告有筆20萬元，沒有存入全國總工會，
              若被告未求證，何以與張必富供述吻合？
          ２、原告身兼兩職，擔任立委又兼全國總工會理事長
              ，在譯文第59頁言之鑿鑿，與事實相符，何來無
              具體來源之說？
          ３、偵查卷譯文第60頁魔鏡夫人說，工時案的確在為
              勞工爭取權益，但應採循序漸進的方式，才不會
              對產業造成太大的衝擊，原告蠻橫強迫政府一次
              縮短工時，導致許多中小企業紛紛關門，讓成千
              上萬的勞工失業，與此評與原告爭取工時案吻合
              ，若無求證，何以與事實吻合？
          ４、偵查卷譯文第59頁觀眾九說，聽說原告有兩個女
              人，跟他有曖昧關係，一個就是保育人員工會出
              身的黃美華，另一個就是原告在立法院辦公室的
              助理潘鳳蓮。魔鏡夫人答，兩位是甲○○的暱友
              ，他們關密切一事，全總及立法院相關人士其實
              相當清楚，由該對話中可知魔鏡夫人未肯定林惠
              官有兩個女人及關係曖昧，只該關係密切，且94
              年3月3日李亮恒在偵查中證稱「甲○○與人二人
              他們在業務上很頻繁的接觸，而且黃女為總工會
              的理事，所以工會中有人傳甲○○與黃美華二人
              關係很親近」、「至於潘女是甲○○由鐵路工會
              帶過來的人，所以二人關係不錯」，被告派人查
              原告與二人關係，所悉關係親密，所以在戲劇上
              以有兩個女人關係曖昧、暱友稱呼形容，苟未查
              證係憑空捏造，何以二女人姓名均符合？原審稱
              無具體事證依憑，毫無是理。
          ５、觀眾以曖昧形容原告與該二女子交往情形，曖昧
              一語依辭典之解釋乃晦暗不明，原告與二女子關
              係晦暗不明，何來不忠肯不善意？原審之論差矣
              ！
          ６、觀眾稱甲○○有兩個女人，所謂有兩個女人，需
              與曖昧不明及關係密切連結一起看，不能斷章取
              義遽認有兩個女朋友，因此魔鏡只說該二人關係
              密切，以暱友稱之，苟有惡意誹謗，魔鏡夫人何
              以以暱友、關係密切稱之，未如觀眾以有兩個女
              人之用語？
          ７、被告獲悉原告與該二女子關係密切，而以戲劇方
              式用語表現，被告確認去查消息之人所述屬實，
              縱或判斷錯誤，亦非出於惡意，而係對公眾人物
              之公共論述。至於戲劇用語，各人解讀不同，焉
              可以誹謗罪相繩？被告並無實質惡意可言，依大
              法官會議釋字第509號應屬阻卻違法，被告亦阻
              卻民事侵權責任。
          ８、立法委員支領人民之納稅錢，又屬公眾人物，應
              受嚴厲之監督，其私生活如交友情形、有無吸毒
              、有無貪瀆，均應接受檢驗，因立法委員結交女
              友，可能施壓利益輸送，亦可能影響政府形象，
              政府官員亦然，立法委員私生活將影響其公眾領
              域之品質及走向與公眾形象，包括問政、質詢、
              立法及修法時之走向及態度。又被告提出事實評
              論公眾人物，雖具有破壞性，但目的在於建設性
              ，毋寧希望支領國家薪俸之立法委員潔身自愛，
              莫糟蹋納稅人之血汗錢，公眾人物應接受監督，
              此亦為公眾人物應具備之胸襟，而容忍人民及媒
              體之評論，則是公眾人物必付出之代價，原告又
              係單身未婚，苟有二個女人，在現今開放社會，
              並無貶損其名譽，光碟劇中觀眾批評原告有兩個
              女人，依現代開放社會人民之認知，亦難認有貶
              損其名譽。
          ９、非常報導亦為媒體，媒體臧否政治人物乃天經地
              義，若動輒以妨害名譽相繩，將使媒體寒蟬效應
              ，民主國家號稱為第四權之媒體亡矣，被告評論
              原告，屬新聞自由範疇，應阻卻違法性。
    （三）本院94年度易字第1017號刑事判決後，報紙均有報導
          ，已足以彌補其名譽，毋須再於三大報刊登報紙，原
          告請求被告刊登三大報，以請求回復名譽之方法並不
          適當。
    （四）被告為屏東農專畢業，並無財產，原告身為立法委員
          ，斟酌雙方身分、地位等因素，其請求被告賠償1000
          萬元，顯屬過高。
三、得心證之理由：
    原告主張被告拍攝「非常報導」光碟第一輯，其內容有「甲
    ○○身兼台鐵工會理事長及立委二職，讓中小企業經營不下
    去，同時又有黃美蓮、潘鳳蓮兩位夫人」等不實劇情、對白
    ，被告並將該光碟大量複製、透過通路全省販售，散布於眾
    不法侵害原告名譽權等情，已為被告所否認，並以前揭情詞
    置辯。經查：
    （一）按因侵權行為所生之損害賠償請求權，自請求權人知
          有損害及賠償義義人時起，2年間不行使而消滅。自
          有侵權行為時起，逾10年者亦同，民法第197條第1項
          定有明文。
    （二）原告請求被告賠償名譽權受侵害之損害，並為回復名
          譽之適當處分，然被告辯稱原告之侵權行為損害賠償
          請求權已罹於時效而消滅等語。經本院調閱被告所犯
          妨害名譽罪之刑事卷宗，其中原告與親民黨、秦慧珠
          、邱毅等人於92年11月5日對台灣媒體工作室等人提
          起告訴，渠等告訴理由即係台灣媒體工作室等人製作
          不實之「非常報導」光碟誹謗原告及親民黨主席宋楚
          瑜、邱毅、秦慧珠等人，有臺灣臺北地方法院檢察察
          92年度他字第7690號偵查卷宗所附之刑事告訴狀可參
          ，此時包含原告在內之告訴人雖未將本件被告列為該
          刑事案件之被告，惟至92年11月20日被告即以台灣媒
          體工作室之負責人身分，委託莊勝榮律師舉行記者會
          ，除提出台灣媒體工作室之營業事業登記證，且表示
          翌日將由台灣媒體工作室之負責人即被告至臺灣臺北
          地方法院檢察署按鈴控告親民黨主席宋楚瑜公然侮辱
          。而92年11月21日上午被告確有親至臺灣臺北地方法
          院檢察署按鈴對親民黨主席宋楚瑜提出公然悔辱之告
          訴，於接受記者訪問時，被告亦表明是光碟製作單位
          負責人，一切責任由伊承擔等語，此有聯合報剪報附
          於臺灣臺北地方法院檢察署92年度他字第8235號卷宗
          足稽。
    （三）由上開說明可知，92年11月20日、同年月21日被告委
          託律師或由其本人以召開記者會或提出告訴方式對大
          眾表示被告為台灣媒體工作室之負責人，且「非常報
          導」光碟由被告製作等情節，則原告至92年11月21日
          ，應已知悉損害及被告為侵權行為賠償義務人。原告
          固另主張自92年12月3日邱毅追加被告時始知悉被告
          為侵權行為賠償義務人云云，並提出追加告訴狀為證
          ，然而，92年12月3日僅係對被告提出告訴之時間，
          並不足證原告係當日始知悉被告為侵權行為賠償義務
          人，原告上開陳述顯非可採。是以，原告既於92年11
          月21日應已知悉受有損害及被告為侵權行為賠償義務
          人，則自斯時起，原告對被告之侵權行為損害賠償請
          求權即得行使，惟原告遲至94年11月23日始對被告提
          起本件民事損害賠償訴訟，有原告之刑事附帶民事訴
          訟起訴狀可稽，距知悉時顯已逾2年，被告既已抗辯
          原告之請求權已因時效完成而消滅，堪認原告之侵權
          行為損害賠償請求權應已罹於時效而消滅。從而，原
          告以名譽權受損害為由，依侵權行為法律關係請求被
          告給付精神慰撫金1000萬元，及登報道歉回復名譽處
          分，均屬無據，應予駁回。而原告之訴已經駁回，原
          告之假執行聲請亦失所附麗，應併予駁回。
四、本件事證已臻明確，兩造其餘攻擊防禦方法，核與判決結果
    不生影響，爰不一一引用，附此敘明。
五、據上論結：原告之訴為無理由，依民事訴訟法第78條，判決
    如主文。
中    華    民    國    95    年    12    月    7     日
                  民事第三庭    法  官  鄭佾瑩
以上正本係照原本作成
如對本判決上訴，須於判決送達後20日內向本院提出上訴狀
中    華    民    國    95    年    12    月    7     日
                                書記官  方美雲


司法院資訊處製作；財團法人民間司法改革基金會備份。
